臺北高等行政法院判決　　　　　　　　　　　　　　九十一年度訴字第三八一六號
　　　　　　　　　　　　　　　.
　　原　　　告　台北市中央存款保險股份有限公司產業工會
　　代　表　人　甲○理事長）.
　　被　　　告　財政部
　　代　表　人　乙○（部長）
　　訴訟代理人　丁○○
　　　　　　　　丙○○
右當事人間因國營事業管理法事件，原告提起行政訴訟，本院判決如左：
　　主　文
原告之訴駁回。
訴訟費用由原告負擔。
　　事　實
一、事實概要：國營事業管理法第三十五條第二項：「前項董事或理事，其代表政府
    股份者，應至少有五分之一席次，由國營事業主管機關聘請工會推派之代表擔任
    。」規定於民國八十九年七月十九日修正公布，自九十年五月一日起施行。被告
    於該規定實施前即以九十年四月二十五日台財融（二）第九○七○四六六四號函
    頒定「財政部聘任所屬國營金融機構產業工會推舉代表擔任公股董（理）事注意
    事項」（下稱注意事項），併請被告所屬國營金融機構先行協商其產業工會依上
    開注意事項，於同年四月三十日前提供代表擔任被告公股董（理）事之建議名單
    。嗣被告於九十年六月二十六日以台財融（二）第九○一八七四二四號函修正前
    開注意事項，再請原告依規定推派代表名單。原告於九十年六月二十七日以存保
    工會字第九○○○一二號函推薦甲○、陳清江為工會代表，被告以九十年七月二
    十五日台財融（二）第九○七○八八二八號函聘任陳清江擔任代表被告股權之公
    股董事，以甲○之資格條件、推派方式與前開注意事項第二點、第三點不符而不
    予聘任，並請原告另行推派代表供聘，雙方經多次協調未果，原告遂提起行政訴
    訟。
二、兩造聲明：
　(一)原告聲明：被告應依國營事業管理法第三十五條第二項之規定，聘請原告推派之
              代表甲○擔任勞工董事。
　(二)被告聲明：駁回原告之訴。
三、兩造之爭點：
  (一)被告是否應依國營事業管理法第三十五條第二項規定，就工會推派之代表當然予
    以聘任？
  (二)被告訂頒「財政部聘任所屬國營金融機構產業工會推舉代表擔任公股董（理）事
    注意事項」是否就國營事業管理法第三十五條第二項規定之工會推派代表增加法
    律所無之資格限制？
  (三)原告主張之理由：
    原告為被告所屬國營機構產業工會，依國營事業管理法第三十五條第二項規定，
    國營事業董事其代表政府股份者應至少有五分之一席次，由國營事業主管機關聘
    請工會推派之代表擔任；依該法之立法說明，針對勞工董事之產生方式，國營事
    業主管機關，應以工會自治之機制，不得增加違反公司法之條件或資格限制。原
    告本於工會自治原則，對於勞工董事之推派，依內部民主機制制定公股董事推派
    辦法（係原告之理事會通過，經會員大會特別決議表決通過）規範勞工董事之產
    生方式，並依該辦法第三項第一款規定，由原告之常務理事會推派常務理事甲○
    為勞工董事，且已通知被告，詎雙方多次協商，被告皆以其內部制定之職權命令
    增加法律所無之限制，拒絕聘請甲○為公股董事。被告依國營事業管理法第三十
    五條第二項規定，本應聘請原告推派之常務理事甲○為勞工董事，爰依行政訴訟
    法第八條規定，請求被告為聘請之意思表示。
  (四)被告主張之理由：
    1.依行政院勞工委員會九十二年二月十八日勞資一字第○九二○○○八一三二號
      函復中央存款保險公司所詢工會法暨同法施行細則適用相關疑義內容，現行工
      會法第十四條第二項規定略以：「常務理事名額在五人以上時並得互選一人為
      理事長。」，並無常務理事名額在三人以下時得自訂章程或逕自推選理事長之
      規定。又工會法施行細則第十八條規定略以：「工會不設理事長者，由常務理
      事輪流駐會辦公，處理一般日常事務，重要事務仍應由常務理事會處理，對外
      行文，須由常務理事共同簽署。」。經查原告常務理事設置名額在三人以下，
      其提起本訴未經全體常務理事共同簽署遞狀，且原告起訴狀中代表人係為「理
      事長」甲○，是以，原告提起本訴之適法性及其訴訟代表人之代表性等訴訟要
      件，核與現行相關法律規定有悖。
    2.依國營事業管理法第三十五條第二項，被告與工會代表間之聘任關係，應非屬
      公法上委任關係，而屬私經濟行政範疇，其受任人與委任人間之權利義務關係
      ，受民法委任及公司法第二十七條選任規定之規範，尚無涉國家居於統治主體
      地位適用公法規定所為之各種行政行為。
    3.鑒於金融機構為特許事業並具公益性，其對於其他產業影響頗鉅，銀行法規定
      銀行業負責人應符合一定資格條件，至被告遴派金融機構公股代表董（理）事
      ，亦應符合依銀行法第三十五條之二授權訂定之「銀行負責人應具備資格條件
      準則」規定，並應依行政院核定之「財政部所屬國家行庫局公司代表國庫股權
      之董（理）事監事監察人遴派要點」規定辦理。被告為有效執行國營事業管理
      法第三十五條，爰依銀行法第三十五條之二之立法意旨，參酌上開遴派要點，
      幾經與被告所屬國營金融機構工會協調後，爰就工會代表之資格條件另行訂定
      注意事項，其資格條件規定已較上開遴派要點規定為低，業已折衷考量工會立
      場。
    4.國營事業管理法第三十五條第二項規定係原則性揭櫫「應至少有五分之一席次
      」、「由國營事業主管機關聘請工會推派之代表擔任董事或理事」之立法意旨
      ，至其執行細節，上開修正條文施行前，主管機關經濟部曾邀集各部會召開協
      調會研商，就研商結論以九十年二月十九日經（九○）國營字第○九○○二六
      ○○七○─○號函，報經行政院核復同意有關各部會間之處理原則以：「．．
      ．２鑒於各部會情況不盡相同，對各國營事業工會推派董事之遴派、管理與考
      核，並無訂定統一規定之必要．．．應由主管機關按修正條文之規定，並尊重
      工會權責之意旨，作適度修正或另訂適用工會董事之規定。３有關工會推派董
      事之受聘資格應符合相關法規；若各主管機關認為必要設立其餘資格條件 (
      例如銀行法授權財政部，應對所屬公營行庫之董事訂定積極資格規定)時，宜
      先對工會明示該等資格標準，並以協商取得其共識。」。被告為執行國營事業
      管理法，自九十年五月一日開始施行日前，基於衡平雙方立場，緩和勞資爭議
      為前提考量，即於九十年四月二十五日訂頒注意事項明示該等資格標準予工會
      ，俾為推派代表之參考。
    5.被告與遴派之公股代表間係屬委任關係，被告本於委任人立場，乃參照現行法
      規於前開注意事項中對受任人（即公股代表）訂定一定之資格條件。另考量部
      分國營金融機構現實存在兩個以上工會組織團體，為表彰推派方式之公平性、
      代表性，並杜爭議，爰於注意事項中明定工會代表之推舉產生方式，以順利執
      行國營事業管理法第三十五條第二項之規定。觀諸本件原告主張被告應聘其所
      推派之代表甲○，不論齊君推派之方式為何，其資格條件均不符被告所訂注意
      事項修正前或修正後之相關規定。
    6.依國營事業管理法第三十五條第二項之規定，國營事業代表政府股份者，至少
      五分之一董（理）事席次，係經由「工會推派代表」及「事業主管機關聘請」
      二項程序產生，惟尚難解讀為對工會推派之代表即當然應予聘請。按國營事業
      主管機關聘任工會推派之代表擔任所屬國營事業機構代表政府股份之董事或理
      事，固為國營事業管理法所明定，惟囿於金融機構為特許事業且具公益性，核
      與其他一般事業迥異，對於渠等產業工會推派之代表非可放任，主管機關聘任
      與否，仍有相當裁量之餘地。工會「推派」之程序，應不得拘束行政機關為公
      共利益所為聘任與否之裁量。
    7.國營事業管理法第三十五條第二項之立法理由為「一定比例董事、監察人由工
      會推派員工代表擔任，員工可參與公司的組織經營與決策，除能減少勞資爭議
      外，並能提高企業競爭力，爰增列第二、三項。」。又據立法院公報所載涉本
      法條修正過程之相關立法紀錄，其決議事項並無「針對勞工董事之產生方式，
      國營事業主管機關．．．不得增加資格條件限制」文義，或凡工會推派出之代
      表，行政機關即有義務必須聘任之闡述，原告之訴顯無理由。
　　理　由
一、原告起訴後，被告代表人於九十一年十二月二日變更為乙○，業經具狀聲明承受
    訴訟。又原告第二屆第一次會員大會臨時會議於九十年五月二十三日決議通過增
    訂工會章程第十九條之一規定，由理事長對外代表該會，嗣該會第二屆理事會於
    九十年五月二十四日選舉齊維（嗣更名為甲○）為理事長，並經會員大會於九十
    二年九月十日確認通過，有原告所提前開會議紀錄、修正前後之章程及甲○之身
    分證、考試及格證書等件影本在卷可稽，原告以甲○為代表人提起本件訴訟，係
    經合法代理。被告雖稱原告常務理事設置名額在三人以下，其提起本訴未依工會
    法第十四條第二項及工會法施行細則第十八條規定經全體常務理事共同簽署云云
    。惟工會法第十四條第二項僅規定常務理事名額在五人以上時，得互選一人為理
    事長，並未限制常務理事名額在三人以下時不得自訂章程或逕自推選理事長，合
    先敘明。
二、按「國營事業董事、監察人或理、監事，不得兼任其他國營事業董事、監察人或
    理、監事。前項董事或理事，其代表政府股份者，應至少有五分之一席次，由國
    營事業主管機關聘請工會推派之代表擔任。」為國營事業管理法第三十五條第一
    項、第二項所明定。
三、原告主張其推派擔任被告公股董事之代表甲○，遭被告以其與注意事項規定資格
    不符而不予聘任，依行政訴訟法第八條規定請求被告聘請其推派之代表甲○擔任
    勞工董事云云，無非係以被告依國營事業管理法第三十五條第二項規定，即應聘
    任原告推派之代表，而不得另設資格限制。被告則以國營事業管理法第三十五條
    第二項並未規定對工會推派之代表即當然應予聘請，且公股代表係代表政府股權
    受任至所屬投資事業單位擔任董（理）事職務，為維護政府股權權益，其對公股
    代表之遴派、管理及考核等事項自得自訂規則等語置辯。
四、經核國營事業管理法第三十五條第二項係規定，國營事業代表政府股份之董（理
    ）事席次，應至少有五分之一由工會推派之代表擔任，其乃國營事業代表政府股
    份之董（理）事來源之特別規定，亦即其至少有五分之一席次，國營事業主管機
    關僅得由工會推派之代表中聘任，並未規定凡工會推派之代表即當然由主管機關
    聘任為代表董（理）事，此自其立法理由「一定比例董事、監察人由工會推派員
    工代表擔任，員工可參與公司的組織經營與決策，除能減少勞資爭議外，並能提
    高企業競爭力」尤可得見。又被告為國營事業之主管機關，為維護政府權益，就
    代表政府股份之董事（無論是否來自產業工會）聘任，制定通盤規定以為準則─
    財政部所屬國家行庫局公司代表國庫股權之董（理）事監事監察人遴派要點及前
    開注意事項，難謂增加法律所無之限制。是被告以原告推派之代表甲○與注意事
    項資格要件不符，未予聘任，並無不合，原告請求被告聘任其推派之代表甲○，
    於法無據，不應准許。
五、據上論結，本件原告之訴為無理由，爰依行政訴訟法第九十八條第三項前段，判
    決如主文。
中　　　華　　　民　　　國　　九十三　　年　　　三　　　月　　 十一 　　日
                 臺 北 高 等 行 政 法 院   第 三 庭
                                審 判 長 法  官　鄭忠仁
                                         法  官　林育如
                                         法  官　楊莉莉
右為正本係照原本作成。
如不服本判決，應於送達後二十日內，向本院提出上訴狀並表明上訴理由，如於本判
決宣示後送達前提起上訴者，應於判決送達後二十日內補提上訴理由書（須按他造人
數附繕本）。
中　　　華　　　民　　　國　　九十三　　年　　　三　　　月　　 十一 　　日
            　　　　　　　　　   　      書記官  王俊權
